臺灣高等法院臺中分院民事判決　　　九十二年度上更(一)字第六四號
　　　上　訴　人　泛亞商業銀行股份有限公司
　　　法定代理人　乙○○
　　　被　上訴人　甲○○
右當事人間請求分配表異議事件，上訴人對於中華民國八十八年八月三日臺灣臺中地
方法院八十八年度訴字第三九號第一審判決提起上訴，經最高法院第一次發回更審，
本院於九十三年六月九日言詞辯論終結，判決如下：
　　　主　　　文
原判決除確定部分外，關於駁回上訴人後開第二項之訴部分，及該部分訴訟費用之裁
判廢棄。
右廢棄部分，臺灣臺中地方法院八十七年度執三字第一二四八六號執行事件，就債務
人陳麗虹所有不動產拍賣所得價款，依八十七年十月三十一日分配表分配予被上訴人
部分，其中新臺幣佰零肆萬捌仟零柒拾玖元應改分配予上訴人。
第一、二審及發回前第三審（除確定部分外）訴訟費用，由被上訴人負擔。
　　　事實及理由
一、本件上訴人起訴主張：訴外人陳麗虹於民國（下同）八十四年八月九日以其所有
　　坐落台中市○○區○○段一○之一、一○之一八號土地及其上門牌號碼為台中市
　　○○○街一一二號房屋（含建號三四二九號之增建部分在內，下稱系爭房屋）設
　　定本金最高限額新台幣（下同）一千一百四十萬元之第一順位抵押權予伊，作為
　　向伊借款九百五十萬元之擔保。嗣陳麗虹未清償上開抵押借款本息，伊乃聲請台
　　灣台中地方法院民事執行處（以下簡稱執行法院）拍賣上開土地及系爭房屋，詎
　　被上訴人以其就系爭房屋有法定抵押債權存在，聲明就該房屋賣得價金五百萬元
　　參與分配，惟其施作之工程為系爭房屋之設備，並非該房屋本身或重大修繕，不
　　合法定抵押權之要件，且於前開本金最高限額抵押權設定登記予伊前，亦尚未施
　　工，而執行法院未予審酌，即將被上訴人四百七十六萬元之債權，於分配表中列
　　為優先於上訴人抵押債權受償，經伊聲明異議改列為普通債權，亦為被上訴人反
　　對，依強制執行法第四十一條之規定，伊自得提起分配表異議之訴等情，爰求為
　　將台灣台中地方法院八十六年度執三字第一二四八六號強制執行事件分配予被上
　　訴人之四百七十七六萬元，全部改分配予伊。
二、被上訴人則以伊就系爭房屋所承攬之工程內容，有水電、木作及外牆磁磚、樓梯
　　等泥作，除了鋼筋之主結構外，包括系爭房屋內部格局及外觀之改變，即拆除原
　　有之一樓夾層，外觀係全部拆除，鋼筋外露再施工並貼磁磚，增加屋後之違建，
　　故為系爭房屋之整體變更，並非一般木工裝潢及水電裝設，應屬民法第五百十三
　　條所定之重大修繕，況系爭房屋增建部分為伊施工所完成，伊與陳麗虹簽訂承攬
　　契約前一、二星期就開始施工，整個工程費時約二、三個月，故伊就系爭房屋所
　　為即屬重大修繕，依民法第五百十三條規定，就工作所附定作人之不動產，應有
　　法定抵押權等語資為抗辯。
三、本件經原審及更審前判決均駁回上訴人之訴，最高法院判決則就其中超過一百七
　　十一萬一千九百二十一元部分改分配予上訴人請求及該訴訟費用部分廢棄、發回
　　，而駁回上訴人其餘請求確定。上訴人於本院聲明：（一）原判決除已確定部分
　　外廢棄。（二）右廢棄部分，台灣台中地方法院八十七年度執三字第一二四八六
　　號執行事件，就債務人陳麗虹所有不動產拍賣所得價款，依八十七年十月三十一
　　日分配表分配予被上訴人部分，其中新台幣佰零肆萬捌仟零柒拾玖元應改分配
　　予上訴人。（三）第一、二審及發回前第三審訴訟費用由被上訴人負擔。被上訴
　　人則聲明：駁回上訴。（是本件尚未確定部分係上訴人請求將執行法院八十六年
　　度執字第一二四八六號執行事件對被上訴人分配於金額三百零四萬八千零七十九
　　元，改分配予上訴人之請求部分）。另上訴人於本院併稱：依被上訴人與訴外人
　　陳麗虹間之承攬工程合約書所載，其總工程款估價為七百二十萬元，其中木作即
　　內部裝潢為二百六十四萬八千六百五十元，水電管線改作估價為一百三十七萬零
　　九百八十元，土木清潔部分三百一十八萬七千三百元，依最高法院七十五年度台
　　上字第一九○六號判決，系爭房屋之木作即內部裝潢、水電管線改作及清潔部分
　　，即非法定抵押權效力所及。且被上訴人之法定抵押權如屬存在，依歷審事證觀
　　之，被上訴人就系爭房屋之修繕，係在系爭房屋設定抵押權與上訴人之後，其受
　　償次序，應在上訴人之後。況被上訴人主張其整修系爭房屋費用超過其營建價甚
　　多，有違經驗法則，足見被上訴人所主張之施工情形不實在等語。
四、上訴人主張其對訴外人陳麗虹有九百五十萬元債權，於八十四年八月九日以系爭
　　土地及房屋設定第一順位抵押權最高限額一千一百四十萬元，至系爭土地及房屋
　　執行拍賣後實行分配時止，訴外人陳麗虹共積欠上訴人債權原本、利息及違約金
　　，合計一千一百六十四萬九千九百六十八元。系爭土地，經台灣台中地方法院八
　　十六年度執字第一二四八六號強制執行事件拍賣後，所得金額為八百五十萬元，
　　扣除執行費及土地增值稅後，上訴人分配金額為八百四十三萬五千三百九十四元
　　，尚有三百二十一萬四千五百七十四元不足清償。系爭房屋拍賣所得金額為五百
　　萬元，扣除執行費後，被上訴人分配金額為四百七十六萬元，上訴人分配金額為
　　為十六萬六千四百九十五元，上訴人對於訴外人陳麗虹之債權合計有三百零四萬
　　八千零七十九元未獲清償等情，有上訴人所提出之借據、抵押權設定契約書、他
　　項權利證明書等為證，復為被上訴人所不爭執，並有分配表附調閱之台灣台中地
　　方法院八十六年度執字第一二四八六號卷可查。自堪認上開事實為真正。而被上
　　訴人既以前揭情詞置辯，是本件首應審究者，乃被上訴人承攬訴外人陳麗虹之系
　　爭房屋修繕工程是否均屬民法第五百十三條所指之重大修繕？
　　（一）經查被上訴人與訴外人陳麗虹間訂有系爭房屋之承攬契約，被上訴人對訴
　　　　　外人陳麗虹有承攬債權，有被上訴人所提出之工程承攬契約書、照片等可
　　　　　證，其中除修繕時間及內容外，復為上訴人所自認為真正（見本院卷第四
　　　　　十三頁），而被上訴人訴請確認其與訴外人陳麗虹間抵押權存在事件，亦
　　　　　經勝訴判決確定，有調閱之台灣台中地方法院八十六年度訴字第九七八號
　　　　　確認抵押權存在案件可稽。足認被上訴人與訴外人陳麗虹間就系爭房屋確
　　　　　曾訂有承攬契約，被上訴人復確已施作完畢，取得承攬報酬請求權。
　　（二）而按民法債編施行前發生之債，除本施行法有特別規定外，不適用民法債
　　　　　編之規定，民法債篇施行法第一條前段定有明文。查本件被上訴人主張其
　　　　　與訴外人陳麗虹係於八十四年四月三十日簽訂工程承攬合約書，約定之施
　　　　　工期限為自八十四年五月一日起至同年七月三十一日止，上訴人對訴外人
　　　　　陳麗虹之九百五十萬元債權，於八十四年八月九日以系爭土地及房屋設定
　　　　　第最高限額一千一百四十萬元之第一順位抵押權，執行法院則於八十七年
　　　　　十二月十五日分配，是本件分配表異議之訴所牽涉之法律關係，屬於八十
　　　　　八年四月二十一日民法債編修正前發生之債，自應適用修正前民法債編之
　　　　　規定。
　　（三）次按修正前民法第五百十三條規定：承攬之工作物為建築物或其他土地上
　　　　　之工作物，或為此等工作物之重大修繕者，承攬人就承攬關係所生之債權
　　　　　，對於其工作物所附之定作人之不動產有抵押權。而承攬之工作是否可認
　　　　　為建築物之重大修繕，應自客觀具體之事實認定之，如承攬者僅係建築物
　　　　　之水電衛生及瓦斯管路部分之工程，即屬建築設備，而非建築該該大樓或
　　　　　重大修繕，自不屬該條所定之承攬工程範圍。本件被上訴人與訴外人陳麗
　　　　　虹間所訂之承攬工程合約書所載，其總工程款估價為七百二十萬元，其中
　　　　　木作即內部裝潢為二百六十四萬八千六百五十元，水電管線改作估價為一
　　　　　百三十七萬零九百八十元，土木清潔部分即拆除房屋外部、鋼筋外露再施
　　　　　工並貼磁磚之工程估價為三百一十八萬七千三百元，設計、製圖費十五萬
　　　　　元，管理監工費十八萬元，有工程合約附卷足稽。而被上訴人亦自稱其施
　　　　　工方法為：「本件工程施工方法：．．．我先將樓中樓及外牆的磁磚打掉
　　　　　，再做增建部份，．．．再來就是木工裝潢及配線，外牆磁磚，最後就是
　　　　　粉刷。」工程施工的最初就有搭建鷹架，直到木工完成就拆掉鷹架」（本
　　　　　院前審卷六五頁）、「．．．除鋼筋之主結構外，全部都拆掉了。我施作
　　　　　了水電、木造、及外牆磁磚、樓梯等泥作，並將一樓之樓中樓夾層部分拆
　　　　　除，變成沒有樓中樓，並增建屋後之違建。木作部分是室內裝潢，．．．
　　　　　」（見本院卷第四十四頁），揆諸前開說明，則就土木清潔部分即拆除房
　　　　　屋外部、鋼筋外露再施工並貼磁磚之工程估價為三百一十八萬七千三百元
　　　　　固屬房屋之重大修繕，但就木作即內部裝潢為二百六十四萬八千六百五十
　　　　　元，水電管線改作估價為一百三十七萬零九百八十元、製圖費十五萬元及
　　　　　管理監工費十八萬元部分，顯即非工程之重大修繕所支付費用。
　　（四）至系爭房屋於台灣台中地方法院八十五年度執字第五○九九號執行時，固
　　　　　鑑價為三百二十一萬三千八百九十五元。於八十六年度民執字第一二四八
　　　　　六號執行程序進行中，主建物部分第一次拍賣所訂底價六百一十九萬元，
　　　　　增建部分為八十萬元，拍賣價格則為前者四百五十萬元，後者五十萬元，
　　　　　惟八十六年民執字第一二四八六號執行程序仍引用八十五年執字第五○九
　　　　　九號執行案件鑑價之結果，作為訂定拍賣底價參考，有調閱之八十六年度
　　　　　執字第一二四八六號執行卷可按，是八十六年拍賣價格較八十五年十二月
　　　　　鑑價結果為高，並非係因本件工程之因素，尚有可能因社會經濟因素，自
　　　　　不得徒以拍賣價格高於鑑價而遽謂本件承攬合約均屬民法第五百十三條所
　　　　　謂之房屋之重大修繕。
五、再者，最高法院六十三年台上字第一二四○號判例謂：參照民法第八百六十五條
　　規定，就同一不動產設定數抵押權者，其次序依登記（即抵押權生效）之先後定
　　之法意，法定抵押權，雖無須登記，但既成立生效在先，其受償順序自應優先於
　　上訴人嗣後成立生效之設定抵押權。即法定抵押權與設定抵押權之優先順序即應
　　依法定抵押權成立與設定抵押權登記之時間決之，依被上訴人就系爭房屋取得承
　　攬報酬請求權之時點定之。本件房屋之修繕，依被上訴人如前段所陳上述施工情
　　形，被上訴人於本件承攬工程施工初期，即將系爭房屋之外牆打掉並架設鷹架。
　　惟查，訴外人陳麗虹向上訴人申請貸款時間為八十四年七月間，上訴人之職員胡
　　際明於八十四年七月十二日對保，嗣後二、三日再前往系爭房屋現場鑑價並拍照
　　存證時，其外觀之磁磚仍未打掉，亦無架設鷹架。有抵押借款申請書、調查表及
　　照片等附卷足稽（見本院前審卷第二十頁、二十一頁），復經證人胡際明證述明
　　確（見本院前審卷第四十三頁背面），且上訴人或胡際明與被上訴人及訴外人陳
　　麗虹於系爭房屋辦理抵押權設定前，並不認識亦無利害關係，上訴人職員胡際明
　　自不可能於訴外人陳麗虹申請貸款前自行前往系爭房屋拍照，而系爭房屋之前手
　　移轉登記予訴外人陳麗虹時為八十四年七月三日，此有建物所有權狀附調閱之台
　　灣台中地方法院八十六年度訴字第九七八號卷附卷可按，足見證人胡際明證述可
　　採，照片亦屬真正。而依照片所示，該房屋當時之外觀與周遭其他房屋，及該屋
　　完工時向台中市政府工務局申請使用執照時所檢附之建築物竣工照片完全相符，
　　且尚未搭建鷹架，顯見系爭房屋之修繕工程於上訴人設定抵押權登記時仍未施工
　　。再參以被上訴人自承：房子還沒施工時，陳麗虹已急著貸款了，施工當中，就
　　已經在談貸款，銀行的人也有去看（見本院卷第四十四頁）；另證人黃忠正亦證
　　稱：伊是知道當時施工中有辦貸款等語（本院前審卷第二百零四頁）。益證上訴
　　人辦理貸款時，被上訴人承攬系爭工程尚末施工完成。
六、另證人胡際明於八十四年七月中前往拍攝系爭房屋照片時，其房屋尚未搭建鷹架
    施工，既如前述，而該工程搭建鷹架，打掉二樓之夾層、打掉三層樓之全部外牆
    、增建一、二、三樓之違建部分，如以一套模板施工，約需一百二十二天，如以
    二套模板施工約需一百零一天，此有台灣省建築師公會台中辦事處之鑑定報告附
    卷足按，惟上訴人取得第一順位抵押權登記之時間為八十四年八月十日（見原審
    卷第十頁），是自證人胡際明八十四年七月拍攝照片至八十四年八月十日上訴人
    取得抵押權設定登記日僅約一個月，依前開鑑定報告所鑑定之施工時間，被上訴
    人自不可能於上訴人取得抵押權登記前完工。其亦自承整個工程完成約費時二、
    三個月（見本院卷第四十四頁），於執行法院調查時，經訊以何時完成驗收，則
    稱「大約在契約所定期滿日八十四年七月三十一日起又慢一、二個月才完工，確
    定日期不記得，應在九月初之前」等語（見原審卷第五十六頁），所述復與證人
    黃正忠證述被上訴人有如期完工等語（見本院前審卷第二○四頁）不符，是上訴
    人設定抵押權時，被上訴人之承攬報酬即尚未發生，其法定抵押權之優筅順位，
    自不可能在上訴人抵押權之前。被上訴人就系爭工程施工、完工之時間，前後陳
    述翻覆，且與證人所述復不相符，則被上訴人所陳不實，亦堪認定。
七、再者，依被上訴人所提出其與陳麗虹所簽訂之工程承攬合約書第六條約定:「付
    款辦法：（一）本契約訂立之日付給工程總價百分之十計新台幣七十二萬元整。
    （二）工程完成四成時付給工程總價百分四十計新台幣二百八十八萬元整。（三
    ）工程完成八成時付給工程總價百分四十計新台幣二百八十八萬元整。（四）工
    程完成驗收後付清工程尾數。（五）付款方式以現金付款。（六）上列四項付款
    期限如甲方（即訴外人陳麗虹）故意遲延給付時，乙方（即被上訴人）對以後工
    程得自動停止進行。」，被上訴人於一審陳稱「實際完工後，陳麗虹僅給付被上
    訴人工程款一百七十二萬元」，是陳麗虹實際上僅給付被上訴人工程總價百分之
    二三．九之工程款，依前揭工程承攬合約書第六條第六項約定，被上訴人依約得
    自動停工，惟被上訴人不但未停工，反將全數工程完工。此種情形，其所領取之
    工程款不敷其購料之成本，被上訴人所為顯然有違常理。況被上訴人曾稱「整個
    法定抵押權，約有百分之八十我要給下包廠商」（本院前審卷一二三頁）。按陳
    麗虹自第二期起即未依約給付工程款與被上訴人，被上訴人不停工而繼續施作，
    則其未能向陳麗虹領取工程款，卻需自行負擔對其下包廠商之工程款；復始終未
    能提出下包轉作廠商之姓名、地址、資料，被上訴人所為顯與常理相悖，故被上
　　訴人所稱，其於上訴人設定抵押時，對訴外人陳麗虹尚有報酬請求權云云，顯非
　　實在。
八、且查訴外人陳麗虹，其與前所有人是在八十四年三月二十四日簽約買受該房屋，
　　約定殘餘尾款給付時點交房屋，此有不動產買賣契約書在卷可稽；而系爭房屋買
　　賣土地之增值稅於八十四年五月十七日繳納，於八十四年五月二十四日向地政事
　　務所提出移轉登記申請，於同年七月三日完成登記，此有台中市中正地政事務所
　　函及附件附卷可查，又依該契約第三條約定，殘餘尾款經交付支票二張支付，該
　　二張支票發票日為八十四年四月二日與八十四年五月二日（本院前審卷一七八頁
　　）。因此，依該買賣契約約定，買賣房屋應在八十四年五月二日點交。則被上訴
　　人所為於八十四年四月三十日其與訴外人陳麗虹簽訂合約前即進入系爭房屋施工
　　等語，顯與常情不符，復未能舉證以實其說，自非可取。另台灣台中地方法院八
　　十六年訴字第九七八號判決雖確認被上訴人與訴外人陳麗虹間就系爭房屋有法定
　　抵押權存在，惟此確認判決之效力並不及於上訴人。
九、綜上所述，上訴人對訴外人陳麗虹既尚有債權三百零四萬八千零七十九元未獲清
    償，其提起分配表異議之訴，訴請於台灣台中地方法院八十七年度執三字第一二
    四八六號執行事件，就債務人陳麗虹所有不動產拍賣所得價款，依八十七年十月                扔
    三十一日分配表分配予被上訴人部分，其中佰零肆萬捌仟零柒拾玖元應改分配
　　予上訴人，為有理由，應予准許。原審就上開應准許部分，為上訴人敗訴之判決
　　，尚有未洽，上訴意旨求予廢棄改判，即有理由，爰由本院予以廢棄改判如主文
　　第二項所示。又本件事證已臻明確，兩造其餘攻擊防禦方法與判決之結果不生影
　　響，自無庸一一論究，併此敘明。
十、據上論結，本件上訴為有理由，依民事訴訟法第四百五十條、第七十八條，判決
    如主文。
中　　　華　　　民　　　國　　九十三　　年　　　六　　　月　　　九　　　日
~B1民事第六庭審判長法　官　吳火川
~B2　　　　　　　　法　官　陳繼先
~B3　　　　　　　　法　官　吳惠郁
右為正本係照原本作成。
如對本判決上訴，須於收受判決送達後二十日內向本院提出上訴書狀，其未表明上訴
理由者，應於提出上訴後二十日內向本院提出上訴理由書(須按他造人數附具繕本)。
上訴時應提出委任律師為訴訟代理人之委任狀。具有民事訴訟法第四百六十六條之一
第一項但書或第二項之情形為訴訟代理人者，另應附具律師及格證書及釋明委任人與
受任人有該條項所定關係之釋明文書影本。
~B 　 　　　　　　書記官　柯孟伶
中　　　華　　　民　　　國　　九十三　　年　　　六　　　月　　　十　　　日
                                                                        Ｈ
